臺灣苗栗地方法院民事判決　　　　　　　　　　　九十三年度訴字第二四一號
　　原　　　告　乙○○
　　訴訟代理人　彭亭燕律師
　　被　　　告　甲○○
右當事人間請求返還價款事件，本院於民國九十三年十月一日言詞辯論終結，判決如
下：
    主      文
被告應給付原告新臺幣貳佰柒拾柒萬元，及自民國七十八年十一月二十八日起至清償
日止，按週年利率百分之五計算之利息。
訴訟費用由被告負擔。
本判決於原告以新臺幣玖拾貳萬參仟元供擔保後，得假執行。
    事      實
甲、原告方面：
  壹、聲明：如主文第一項所示；並陳明願供擔保請准宣告假執行。
  貳、陳述：
    一、被告於民國七十八年十一月間，以每公頃新臺幣（下同）一百萬元之價格，
        出售坐落於苗栗縣西湖鄉○○段四一六、九八八、九八九、九八九之一、九
        九六、九九七、一○三八地號等七筆土地所有權全部予原告，原告已給付價
        金九百萬元予被告。惟經查上開買賣標的之面積分別為○‧二五二二公頃、
        一‧一八七七公頃、二‧九○二九公頃、一‧六一二○公頃、一‧○○○九
        公頃、○‧四九一七公頃、一‧一一一五公頃，總計為八‧五五八九公頃，
        以每公頃一百萬元之價格計算，原告應給付之價款為八百五十五萬八千九百
        元，茲原告交付九百萬元予被告，則被告顯有溢收價款四十四萬一千一百元
        之情，爰依不當得利之法律關係，請求被告返還上開溢收之價款四十四萬一
        千一百元，及自受領時即七十八年十一月二十八日起按週年利率百分之五計
        算之利息。再者原告係以九百萬元購買九公頃土地，惟兩造買賣契約書所載
        買賣之標的面積僅為八‧五五八九公頃，不足○‧四四一一公頃，而被告屢
        屢於本件訴訟中表示，其已將能過戶部分過戶，其餘部份已退還款項，則被
        告既無法再移轉○‧四四一一公頃土地予原告，爰併以九十三年九月二十三
        日民事準備書一狀解除上開○．四四一一公頃部分之買賣契約，並依民法第
        二百五十九條第一、二款規定，請求被告返還同上金額及法定遲延利息。
    二、又因被告無法將上開買賣標的中四一六地號土地所有權全部移轉登記予原告
        ，另六筆土地被告雖移轉應有部分各四分之三予原告，惟就其餘應有部分四
        分之一，被告則無法移轉登記，係原告另行向被告之共有人吳士德購得，爰
        以本件起訴狀繕本之送達，解除上述被告無法移轉部分之買賣契約。是以被
        告自應將上開四一六地號全部及另六筆土地應有部分各四分之一之價款，附
        加自受領時即七十八年十一月二十八日起按週年利率百分之五計算之利息返
        還原告。而四一六地號土地，面積○‧二五二二公頃，以每公頃一百萬元之
        價格計算，該筆土地之價款為二十五萬二千二百元（0.2522x0000000=25220
        0 ），另六筆土地應有部分各四分之一，依同上價格計算，其價款為二百零
        七萬六千七百元【（1.1877+2.9029+1.6120+1.0009+0.4917+1.1115）x1/4
        =2.0767,小數點第四位四捨五入,2.0767x0000000=0000000】。
    三、綜上，被告應返還原告之價款，合計為二百七十七萬元（441100+252200+00
        00000=0000000 ），爰請求被告如數給付上開金額，及自受領價款即七十八
        年十一月二十八日起至清償日止按週年利率百分之五計算之法定遲延利息。
  參、對被告抗辯所為之陳述：
    一、上開買賣標的中除四一六地號外，其餘六筆土地被告之應有部份均為四十分
        之一，被告並依序於七十八年十二月二十日向吳瑞森購買應有部分五十分之
        五，於七十八年十二月三十一日向吳瑞端、吳瑞裕、吳瑞亭、吳兆君、吳瑞
        鑾、吳瑞峰購買應有部分十分之三，於七十八年十二月三十一日向吳仕烈購
        買應有部分四分之一，於七十九年一月十六日向吳瑞泉、吳瑞田、吳瑞然購
        買應有部分四十分之三，並陸續完成移轉登記，被告計取得該六筆土地應有
        部分各四分之三。
    二、按契約解除時，當事人之一方受領之給付為金錢者，依民法第二百五十九條
        第二款規定，當然附加自受領時起之利息償還他方，此項自受領時起所附加
        償還之利息，係屬於契約解除時，方得併同原給付之金錢（本金）為請求之
        回復原狀方法，該請求權既係於契約解除時始可行使，消滅時效應自斯時起
        算，自無疑義。最高法院八十八年度台上字第一一二號判決參照。本件原告
        請求被告給付自受領時起至清償日止之利息，該利息部分之時效期間應自契
        約解除時起算，尚未罹於消滅時效。
    三、被告於本件審理中陳稱：當時係丙○○、邱卯生、丁○○三人找伊買土地，
        伊後來有將無法過戶之四分之一價款退還給邱卯生等三人，在伊家中交付，
        當時邱卯生等三人均在場等語。然證人丙○○則證稱：伊介紹被告買賣土地
        ，沒見過也沒參與買賣，結帳時有邀伊去，去時伊在樓下，未上樓，當時有
        邱卯生、丁○○及那些公司的人在場，被告也有在場，後來公司的人及邱卯
        生、丁○○下樓，有提到被告有退錢，但退多少伊不清楚等語。則被告陳稱
        係證人丙○○找伊出售土地，並參與買賣過程，退款時證人亦在場。而證人
        丙○○卻表示伊僅介紹被告買賣土地，並未參與買賣，退款時亦不在場。二
        者說法顯然矛盾，難以採信。又被告稱退款時除被告外，尚有邱卯生等三人
        在場，然證人丙○○卻證稱結帳時除渠等三人外，尚有公司的人在場。二人
        所陳亦有歧異，難能採信。
    四、依本院向大湖地區農會所函查被告自七十八年起至七十九年止之帳戶往來明
        細所示，並無被告所言單日單筆二百餘萬元之支出，足證被告抗辯業已返還
        二百餘萬元一節，並不實在。
  肆、證據：提出調解不成立證明書一件、不動產買賣契約書一件、存證信函一件、
      掛號收件回執二件、最高法院判例一則、最高法院判決一則（均影本）；及電
      腦前土地登記謄本六件、最新土地登記謄本七件為證。
乙、被告方面：
  壹、聲明：原告之訴駁回。
  貳、陳述：
    一、七十八年間，訴外人邱卯生、丙○○、丁○○三人來找被告，稱要購買被告
        之祖產，因土地係共有，遂由被告充當聯絡人，當時被告有同意出售土地之
        全部予邱卯生等三人，並約定於辦妥一個共有人之移轉登記時，即交付款項
        予該共有人。
    二、系爭不動產買賣契約書上之簽名並非被告所為，惟印章係被告交付邱卯生者
        。被告固有收到邱卯生交付之九百萬元價款，然該款項並非由被告一人獨得
        ，而係交付給所有共有人。其後因被告之叔叔不肯移轉其應有部分四分之一
        ，故被告業已退還二百多萬元現金給邱卯生等三人。被告係由大湖地區農會
        新開辦事處領款交付，領出當天即交付，邱卯生等三人稱辦好後會來找被告
        ，惟迄今未有下文。
    三、被告根本不認識原告，且當時土地亦非移轉予原告，是原告提起本訴顯無理
        由。
  參、證據：提出電腦前土地登記謄本六件為證。
丙、本院依職權向苗栗縣大湖地區農會新開辦事處調取被告自七十八年起至七十九年
    止之帳戶往來明細；並依職權訊問證人丙○○。
    理      由
一、本件原告起訴主張：被告於七十八年十一月間，以每公頃一百萬元之價格，出售
    坐落於苗栗縣西湖鄉○○段四一六、九八八、九八九、九八九之一、九九六、九
    九七、一○三八地號等七筆土地所有權全部予原告，原告已於七十八年十一月二
    十八日給付價金九百萬元予被告。惟經查上開買賣標的之總面積僅為八‧五五八
    九公頃，以每公頃一百萬元之價格計算，原告應給付之價款為八百五十五萬八千
    九百元，茲原告交付九百萬元予被告，則被告顯有溢收價款四十四萬一千一百元
    之情形，爰依不當得利之法律關係，請求被告返還四十四萬一千一百元，及自受
    領時起至清償日止之法定遲延利息；又因被告已無法再交付原告○‧四四一一公
    頃之土地，故併解除上開○‧四四一一公頃部分之買賣契約，依民法第二百五十
    九條第一、二款規定，請求被告返還同上金額及法定遲延利息。再者因被告無法
    將上開買賣標的中四一六地號土地所有權全部移轉登記予原告，另六筆土地被告
    雖移轉應有部分各四分之三予原告，惟就其餘應有部分四分之一，被告則無法移
    轉登記，係原告另行向被告之共有人吳士德購得，爰解除上開被告無法移轉部分
    之買賣契約。是以被告自應將上開四一六地號全部及其餘六筆土地應有部分各四
    分之一之價款，分別為二十五萬二千二百元及二百零七萬六千七百元，並附加自
    受領時起至清償日止之法定遲延利息返還原告。從而被告應返還原告之價款，合
    計為二百七十七萬元，爰請求被告如數給付上開金額及法定遲延利息等語。被告
    則以：伊不認識原告，七十八年間係訴外人邱卯生、丙○○、丁○○三人來找伊
    ，稱要購買伊之祖產，因土地係共有，遂由伊充當聯絡人，約定於辦妥一個共有
    人之移轉登記時，即由被告交付款項予該共有人；而被告固有收到邱卯生交付之
    價金九百萬元，然該款項並非由被告一人獨得，而係交付給所有共有人。其後因
    被告之叔叔不肯移轉其應有部分四分之一，被告業已退還二百多萬元現金予邱卯
    生等三人，是原告提起本訴顯無理由等語，資為抗辯。
二、按兩造於七十八年十一月二十八日訂立不動產買賣契約書，約定以每公頃一百萬
    元之價格，由被告出售坐落於苗栗縣西湖鄉○○段四一六、九八八、九八九、九
    八九之一、九九六、九九七、一○三八地號等七筆土地所有權全部予原告，原告
    已於七十八年十一月二十八日交付價金九百萬元予被告；又被告無法將買賣標的
    中四一六地號土地所有權全部移轉登記予原告，另六筆土地被告雖移轉應有部分
    各四分之三予原告，惟就其餘應有部分四分之一，被告則無法移轉登記，係原告
    另行向被告之共有人吳士德購得，原告並以本件起訴狀繕本之送達解除上開無法
    移轉部分之買賣契約等事實，業據原告提出不動產買賣契約書、存證信函、電腦
    前土地登記謄本及最新土地登記謄本等件為證（見卷第七至二二頁、第三二至七
    四頁、第一四四至一五四頁），而被告對於業已收受價金九百萬元，並未移轉登
    記四一六地號全部及另六筆土地應有部分各四分之一予原告乙節，並不爭執（見
    卷第三六頁），堪信為真實。
三、被告雖辯稱伊不認識原告，七十八年間係訴外人邱卯生、丙○○、丁○○三人來
    找伊，稱要購買伊之祖產，因土地係共有，遂由伊充當聯絡人，約定於辦妥一個
    共有人之移轉登記時，即由被告交付款項予該共有人；而被告固有收到邱卯生交
    付之價金九百萬元，然該款項並非由被告一人獨得，而係交付給所有共有人云云
    ，惟為原告所否認。經查系爭不動產買賣契約書之立約人為兩造，而收受九百萬
    元價金者亦為被告，有不動產買賣契約書在卷為憑（見卷第七至一五頁），是以
    被告為本件不動產買賣之出賣人，原告為買受人，被告應負出賣人之義務，至堪
    認定。尚不因被告不認識原告，即影響買賣契約之成立。至於被告與其他共有人
    間如何分配價款，亦均無礙於本件買賣契約之成立。是被告前揭所辯，委不足採
    。
四、被告另辯稱不動產買賣契約書上非其本人之簽名，印章則係伊交給訴外人邱卯生
    者云云，惟查：如有用印章代簽名者，其蓋章與簽名生同等之效力，民法第三條
    第二項定有明文。本件不動產買賣契約書上被告之印文均為真正，已據被告自認
    在卷（見卷第三十頁），而印章又係被告交付予邱卯生者，被告復未舉證證明該
    印章有被盜蓋之事實，是縱令被告之姓名及住址為他人代為填載，惟不動產買賣
    契約書上被告之印文既為真正，則該文書自應信為真正。被告前開所辯，亦不足
    採信。
五、被告再抗辯因伊叔叔不肯移轉另六筆土地應有部分各四分之一，故伊已退還訴外
    人邱卯生、丁○○二百餘萬元，原告再請求被告返還上開金額，並無理由云云，
    亦為原告所否認。是以本件應審究者，厥為被告是否已返還上開款項予原告？經
    查：
（一）按當事人主張有利於己之事實者，就其事實有舉證之責任，民事訴訟法第二百
      七十七條前段定有明文。本件被告抗辯業已返還二百餘萬元之情，既為原告所
      否認，揆諸前揭說明，自應由被告就上開有利之事實負舉證之責。
（二）觀諸本院依職權向大湖地區農會新開辦事處調取之被告自七十八年起至七十九
      年止之帳戶往來明細（見卷第一五六至一六三頁），其上所載領出金額在一百
      萬元以上者，僅七十八年十二月十三日領出一百七十五萬元、二百萬元（均轉
      存定存），及七十九年五月十二日領出一百五十萬元，顯與被告於本院九十三
      年七月十六日言詞辯論期日陳稱：伊於七十八年間自上開戶頭領款退還邱卯生
      等人二百餘萬元等語（見卷第三十頁），不相吻合。被告嗣雖於本院九十三年
      八月二十四日言詞辯論期日改稱：伊係在七十九年五月十二日自上開戶頭提領
      一百五十萬元，加上家裡放置之七十五萬元，共二百二十五萬元退還給邱卯生
      或丁○○等語（見卷第一七四頁），惟查被告前後所述不一，其言是否真實，
      已非無疑；而被告家裡隨時放置七十五萬元之鉅款，亦與常情有違，所辯自難
      憑信。此外被告復未就其已退還二百餘萬元之情，舉證證明之，是被告前揭所
      辯，洵難採信。
（三）至於證人丙○○固於本院審理中結證稱：伊介紹被告將系爭土地賣給丁○○，
      雙方結帳時有邀伊去，惟伊未上樓會同結帳，待在一樓，後來公司的人及邱卯
      生、丁○○下樓時，有提到被告有退錢等語（見卷第一七四頁），惟查證人丙
      ○○亦同時證稱：雙方買賣若干土地及價款，伊均不清楚，被告退還多少錢伊
      亦不清楚等語（見卷第一七三、一七四頁），而被告就其退款之原因及金額，
      復無法進一步舉證證明之，是以證人丙○○之證詞，尚不足作為被告有利之認
      定。
六、按無法律上之原因而受利益，致他人受損害者，應返還其利益。雖有法律上之原
    因，而其後已不存在者，亦同。民法第一百七十九條定有明文。又不當得利之受
    領人，其所受之利益現尚存在者，除應返還其利益外，應否附加利息一併償還，
    應以受領人於受領時，或受領後返還前，是否知無法律上之原因以為斷。其於受
    領時知悉者，應自受領時起，自受領後返還前知悉者，應自知悉時起，為利息之
    起算時期，此觀民法第一百八十二條第二項之規定甚明。最高法院四十八年度台
    上字第一四三一號判決可資參照。本件兩造約定之買賣標的即上開七筆土地，其
    面積分別為○‧二五二二公頃、一‧一八七七公頃、二‧九○二九公頃、一‧六
    一二○公頃、一‧○○○九公頃、○‧四九一七公頃、一‧一一一五公頃，總計
    為八‧五五八九公頃，有電腦前土地登記謄本在卷可憑（見卷第三二至八三頁、
    第一四四頁），而以兩造約定之價格每公頃一百萬元計算，原告應給付之價款為
    八百五十五萬八千九百元【（0.2522+1.1877+2.9029+1.6120+1.0009+0.4917+1.
    1115）x0000000=0000000】。茲原告既已交付被告九百萬元，為兩造所不爭，則
    被告顯有溢收價款四十四萬一千一百元之情事（0000000-0000000=441100），自
    屬受有利益，致原告受損害，則原告請求被告返還不當得利四十四萬一千一百元
    ，並無不合。又上開買賣標的之面積已明載於買賣契約書中，足認被告於訂立買
    賣契約時已明知溢收價款四十四萬一千一百元之情事，揆諸前開判決意旨，原告
    請求被告應附加自受領時即七十八年十一月二十八日起至清償日止按週年利率百
    分之五計算之法定遲延利息，亦屬於法有據。原告另以給付不能解除契約回復原
    狀之法律關係為此部份之請求權基礎，核係請求權之競合，爰不另為審酌，附此
    敘明。
七、次按契約當事人之一方遲延給付者，他方當事人得定相當期限催告其履行，如於
    期限內不履行時，得解除其契約。又契約解除時，當事人雙方互負回復原狀之義
    務，受領之給付為金錢者，應附加自受領時起之利息償還之，民法第二百五十四
    條、第二百五十九條第二款定有明文。查被告迄未將買賣標的中四一六地號土地
    移轉登記予原告或原告指定之登記名義人，為被告所不爭，並有原告提出之該筆
    土地登記謄本在卷可考（見卷第一四四頁），而原告前業於九十二年十一月十八
    日以新竹東關郵局第二八五號存證信函，催告被告於文到十五日內移轉上開土地
    ，亦有原告提出之上開存證信函及掛號收件回執在卷為憑（見卷第一六至二二頁
    ），是就四一六地號土地，被告顯已遲延給付，原告以本件起訴狀繕本之送達解
    除該部分之買賣契約，核屬有據。又四一六地號土地面積為○．二五二二公頃，
    依兩造約定每公頃一百萬元之價格計算，其土地價款為二十五萬二千二百元（0.
    2522x0000000=252200 ），是以原告依民法第二百五十九條第二款之規定，訴請
    被告返還已受領之二十五萬二千二百元，及附加自受領時即七十八年十一月二十
    八日起至清償日止按週年利率百分之五計算之法定遲延利息，亦屬有據。
八、再按因可歸責於債務人之事由，致給付不能者，債權人得請求賠償損害。債權人
    於有第二百二十六條之情形時，得解除其契約。民法第二百二十六條第一項、第
    二百五十六條分別定有明文。本件被告僅將除四一六地號外之另六筆土地應有部
    分各四分之三移轉登記予原告，就其餘應有部分四分之一，則無法移轉登記，係
    原告另行向被告之共有人吳士德購得等情，為兩造所不爭，則被告就另六筆土地
    之應有部分各四分之一，既有可歸責於己之事由，致給付不能，揆諸前揭說明，
    原告自得解除該應有部分四分之一之買賣契約。從而原告以本件起訴狀繕本之送
    達，解除上開應有部分四分之一之買賣契約，洵屬正當。原告依民法第二百五十
    九條第二款之規定，訴請被告返還已受領之二百零七萬六千七百元【（1.1877+2
    .9029+1.6120+1.0009+0.4917+1.1115）x1/4=2.0767,小數點第四位四捨五入，
    2.0767x0000000=0000000】，及附加自受領時即七十八年十一月二十八日起至清
    償日止按週年利率百分之五計算之法定遲延利息，自無不合。
九、綜上所述，原告依據不當得利之法律關係，請求被告返還溢收之價款四十四萬一
    千一百元，及依據民法第二百五十四條、第二百五十九條第二款之規定，解除四
    一六地號土地全部之買賣契約，請求被告返還二十五萬二千二百元，暨依據民法
    第二百五十六條、第二百五十九條第二款之規定，解除其餘六筆土地應有部分各
    四分之一之買賣契約，請求被告返還二百零七萬六千七百元，以上合計二百七十
    七萬元（441100+252200+0000000=0000000 ），及自受領時即七十八年十一月二
    十八日起至清償日止按週年利率百分之五計算之法定遲延利息，為有理由，應予
    准許。
十、原告陳明願供擔保，請准宣告假執行，經核與規定相符，爰酌定相當之擔保金額
    併宣告之。
十一、本件事證已臻明確，至於被告所提及與其洽談買賣之邱卯生、丁○○，未見被
      告提供其住居所，以供本院通知到庭，被告亦未聲請訊問之；而經本院依職權
      通知丁○○到庭，亦遭郵務機關以處所不明退回，爰不再予以調查，併此敘明
      。
十二、據上論結，本件原告之訴為有理由，依民事訴訟法第七十八條、第三百九十條
      第二項，判決如主文。
中　　　華　　　民　　　國　　九十三　　年　　　十　　　月　  　十五　　日
　　　　　　　　　　　　　　　　  民事庭法　　　官　黃佩韻
正本係照原本作成。
如對本判決上訴，須於判決送達後廿日內向本院提出上訴狀。
中　　　華　　　民　　　國　　九十三　　年　　　十　　　月　　  十五　　日
                                        法院書記官　張麗琴
